臺灣屏東地方法院刑事判決　　　　　　　 99年度訴字第384號
公　訴　人　臺灣屏東地方法院檢察署檢察官
被　　　告　蘇清吉
選任辯護人　陳純青律師
上列被告因公共危險等案件，經檢察官提起公訴（98年度偵字第
3037號），本院判決如下：
    主  文
蘇清吉犯妨害公眾往來安全罪，處有期徒刑伍月，如易科罰金，
以新臺幣壹仟元折算壹日。
    事實及理由
壹、犯罪事實：
一、蘇清吉明知坐落屏東縣屏東市○○段第43號、屏東縣屏東市
    ○○段第427 號（上開土地為國有由財政部國有財產局管理
    之道路用地）及屏東縣屏東市○○段第81號土地（該土地為
    臺灣省屏東農田水利會所有水利用地），非其所有，而上開
    土地與其本人所有坐落屏東縣屏東市○○段第42號土地及屏
    東縣屏東市○○段第83號土地相鄰，並已供不特定公眾作為
    往來之陸路使用多年，及至遲於數年前已鋪設柏油供人、車
    使用，詎其為取回私人所有部分之土地，明知上開柏油路鋪
    設部分包含公有道路用地，且公有道路用地面積大於其私人
    所有部分之面積，竟意圖為自己不法之利益及基於竊佔與妨
    害公眾往來安全之犯意，於民國97年5 月初以前某不詳時間
    ，先雇用不詳年籍並無犯意之成年人，以鐵皮及鐵絲網搭建
    圍牆將上開柏油道路封閉，並於97年7 、8 月間某日，仍雇
    用不詳年籍並無犯意之成年人，將上開道路上之柏油後段開
    挖毀壞（毀損部分未據告訴），並以烤漆鐵板、鐵絲網、花
    盆、大小碎塊等物，將上開道路靠近屏東縣屏東市○○路○
    路口及後段（後巷）之路口均壅塞阻斷通行，而竊佔屏東縣
    屏東市○○段第43號土地面積約0.0082公頃、屏東縣屏東市
    ○○段第427 號土地面積約0.0081公頃（均以吳國楨勘驗時
    主張原柏油邊界為準）及屏東縣屏東市○○段第81號土地面
    積約0.000688公頃（詳細占用面積、位置如附件屏東縣屏東
    地政事務所土地複丈成果圖之螢光筆標示部分），並同時妨
    害公眾往來通行，致生公眾往來之危險。嗣蘇清吉雖未再將
    上開道路與和生路2 段之交接處全部封閉，未再有上述竊佔
    行為，但其所設烤漆鐵板仍將道路出入口之一部分封閉，妨
    害公眾往來通行，致生公眾往來之危險。
二、案經吳國楨委由告發代理人林維毅律師告發後由臺灣屏東地
    方法院檢察署檢察官偵查起訴。
貳、證據名稱：
一、交通部公路總局第三區養護工程處99年8 月27日以三工工字
    第0990329273號函文及其附件：證明本案屏東市○○路○ 段
    工程，於71年6月26日開工，於72年6月30日完工。
二、行政院農業委員會林務局農林航空測量所（下稱航測所）
    100 年3 月31日函覆本院所提供之屏東縣屏東市○○段第43
    號、前進段第427 號、和生段第81號等土地66年至90年之放
    大航空照片（下稱空照圖，外放於該所之信封內），及本院
    影印該等空照圖而以紅色簽字筆於本案爭執道路位置上方予
    以打勾之空照圖影本：證明本案爭執道路於和生路2 段完工
    前，雖僅屬類似田間小路性質，但依69年及70年空照圖觀察
    ，已有道路之痕跡相當明顯（71年則似無人維護致道路上有
    蔓生植物，但與其左邊土地仍有明顯不同，其次當時和生路
    2 段正在施工，道路兩側可能施作排水溝而使週遭道路有部
    分暫時無法通行，而72年空照圖則較模糊，但與和生路2 段
    間並無阻礙）；和生路2 段完工後，依73年至75年空照圖，
    本案爭執道路仍明顯存在，亦即該等土地仍維持和生路2 段
    尚未施工前之道路狀態，且依74年及75年空照圖，本案爭執
    道路與和生路2 段交接處更有明顯墊高以方便互通之情（76
    年、77年空照圖中本案爭執道路部分之狀態則較模糊，但至
    少並無阻礙），78年之空照圖仍明顯有道路痕跡亦無阻礙，
    ，且自78年起位於本案爭執道路左右兩邊土地之利用方式，
    已可看出與本案爭執道路坐落之土地顯有不同，79年至81年
    之空照圖則均可看出本案爭執道路與和生路2 段明顯有連接
    互通，82年後之空照圖更可見本案爭執道路上停有汽車數輛
    ，其後之84年、85年等之空照圖均可見本案爭執道路之道路
    狀態一直存在，加上本案爭執道路右下方之道路至遲自68年
    起一直存在，可見本案爭執道路至遲於和生路2 段完工後，
    至少均可供行人（公眾）通行，供以作為本案爭執道路右下
    方之居民與和生路2 段互相聯繫通行使用，82年以後本案爭
    執道路更可供車輛通行，自為供公眾往來通行之陸路。
三、證人吳國禎（即告發人）於偵查中具結後之證述、證人陳先
    助、李金海、吳國禎、林柏杉、劉詩雄於本院審理時具結後
    之證述：可佐證上述航測所提供之屏東縣屏東市○○段第43
    號、前進段第427 號、和生段第81號等土地66年至90年之空
    照圖內容，證明本案爭執道路最初是田埂路，其後是產業道
    路等，最後是柏油路，且本來雖與建成後之和生路2 段有落
    差，但曾填過土，可供前進里居民與和生路2 段及其北邊互
    相通行，證人吳國禎、林柏杉等均曾通行，並有其他人如學
    生村民、一開始腳踏車及機車其後汽車亦有通行，故係供不
    特定公眾通行道路之事實（證人陳先助稱很少人通行、證人
    李金海稱本案爭執道路係其開保養廠留給車子使用等有利被
    告之證詞則不足採）。
四、(一)證人蔡維庸於警詢之證述及其所提照片4 張（發查卷第71
    、72頁）、(二)證人劉詩雄警詢及偵查之證述及其所提98年4
    月28日就本案爭執道路拍攝之照片4 張（發查字第70頁）與
    97 年6月30日就本案爭執道路之認定會勘紀錄、(三)吳國禎所
    提告訴狀所附照片8 張（偵卷第5 、6 頁）、(四)被告警詢之
    自白：證人蔡維庸表示於屏東市清溪里里長林柏杉97年5 月
    6 日就本案爭執道路函屏東縣政府後，曾到過現場，當時該
    巷道前後被鐵皮及鐵絲網搭建圍牆堵路，路面尚未破壞，97
    年8 月間有到場拍照，照片4 張顯示路面柏油已被破壞；證
    人劉詩雄則表示97年6 月30日會勘時，其有前往處理，當時
    被告已把路圍起來有一段時間，但當日路面柏油還在，其於
    98年4 月28日有再至該巷道勘查並拍照存證，照片4 張顯示
    柏油路面已遭破壞；刑事告訴狀所附照片8 張證明本案爭執
    道路98年4 月10日前之狀況，兩邊均遭堵住，柏油路面最後
    遭破壞（告訴狀所附前4 張照片，中間柏油路面並未遭破壞
    ，與後4 張照片中間柏油路面已遭破壞不同，故顯係不同日
    期拍攝）（上述16張照片只能證明前進段第427 號及清溪段
    第43地號土地之柏油有被破壞，柏油路右上角占用和生段第
    81地號土地僅0.000688公頃即6.88平方公尺之柏油，只可看
    到有遭圍住，無法看出有無遭破壞）；被告坦承有雇用工人
    開挖原本之柏油路，並將原本路口圍起來之事實。
五、證人吳國禎於本院審理時所提陳述意見狀所附照片2 張及被
    告蘇清吉於本院審理時之自白：本案爭執道路目前仍未完全
    恢復原狀，被告雖未再將上開道路與和生路2段 之交接處全
    部封閉，未再有竊佔行為，但其所設烤漆鐵板仍將出入口封
    閉一部分，妨害公眾往來通行，致生公眾往來之危險。
六、被告於97年5 月19日及同年6 月12日寄發給屏東市公所之存
    證信函：被告自承97年5 月間有申請土地鑑界，則其當知其
    所有土地界址至何處之事實。
七、被告97年5 月7 日申請鑑定清溪段第42號、和生段第83號地
    界，並於同月13日會同被告複丈之申請書及複丈資料、複丈
    成果圖等資料：被告有在複丈成果圖簽名，當知其所有清溪
    段第42號、第44號之間另有43號土地，另和生段第83號土地
    與前進段第434 號土地間另有前進段第427 號土地，非其所
    有土地之事實。
八、屏東市公所97年5 月27日函覆被告之函文：文中已告知被告
    屏東縣屏東市○○段第43號為公有道路用地，原鋪設瀝青混
    凝土路面不得挖除，否則將依毀損公物及妨礙公共安全辦理
    之事實。
九、屏東市公所97年6 月25日函覆被告之函文：文中已再次請被
    告查明封閉道路範圍內是否包含屏東縣屏東市○○段第43號
    公有道路用地之事實。
十、屏東縣屏東市○○段第43號、屏東縣屏東市○○段第427 號
    土地登記謄本：上開土地係國有之事實。
十一、屏東縣屏東市○○段第81號土地登記謄本：上開土地係屏
      東農田水利會所有之事實。
十二、98年8 月24日會勘紀錄及會勘照片14張、屏東地政事務所
      土地複丈成果圖各乙份：被告曾封閉道路之部分包含屏東
      縣屏東市○○段第43號、屏東縣屏東市○○段第427 號、
      屏東縣屏東市○○段第81號等土地，上開土地雖與被告所
      有清溪段第42號、第44號、前進段第434 號、和生段第83
      號土地相連，惟柏油路面積有逾半非屬被告所有，及被告
      竊佔土地之面積之事實（依吳國楨指述之柏油邊界，與98
      年發查字第102 號第71頁下方97年8 月拍攝之照片，柏油
      邊界對著展成建材有限公司前方兩根電線桿之位置較吻合
      ，故吳國楨指述原本柏油邊界較可採）。
參、對被告及辯護人之辯解，不採之理由：
一、被告及其辯護人雖辯稱被告屏東市○○段第427 地號及清溪
    段第43地號土地因夾於被告先輩私有土地中，被告先輩皆以
    為係所有土地而占有使用並歷代傳承，被告因繼承而繼續先
    輩占有狀，主觀上並無竊佔犯意及不法所有意圖，且已過追
    訴時效云云。查如上所述，依航測所提供本案爭執道路之空
    照圖可知，自78年起位於本案爭執道路左右兩邊土地之利用
    方式，已可看出與本案爭執道路坐落之土地顯有不同，顯係
    作為通路（道路）使用，並非由特定人占有使用，故被告稱
    本案爭執道路坐落土地其祖先及其已占有多年，主觀上並無
    竊佔犯意及不法所有意圖並稱早已過追訴時效云云，顯不可
    採。
二、被告另辯稱其未挖除和生路81地號土地上柏油亦未竊佔該土
    地云云。查依上述證人蔡維庸、劉詩雄、刑事告訴狀所附共
    16張照片雖能證明前進段第427 號及清溪段第43地號土地之
    柏油有被破壞，但柏油路右上角占用和生段第81地號土地僅
    0.000688公頃即6.88平方公尺之柏油，只可看到有遭圍住，
    無法看出有無遭破壞，就此固無證據證明被有破壞和生段第
    81地號土地0.000688公頃之柏油，惟依上開刑事告訴狀所附
    照片顯示，被告於本案爭執道路與和生路2 段之交接處，確
    有以烤漆鐵板及花盆等將本案爭執道路全部封閉，依上述證
    據顯示被告明知本案爭執道路坐落土地含有非自己所有道路
    ，卻將之全部封閉不讓他人使用，使遭其圍起來之土地置於
    自己實力支配之下，顯有不法所有之意圖及竊佔之犯意甚明
    ，則被告就和生段第81地號土地0.000688公頃之土地，縱未
    破壞其上之柏油，仍屬刑法之竊佔行為，至於被告於本院審
    理時所提照片，雖顯示其有將本案爭執道路坐落在和生段第
    81地號土地部分讓出全部或一部，但此與刑事告訴狀所附照
    片明顯不符（該等土地係被告管領，刑事告訴狀所附照片又
    係於白天拍攝，吳國禎等無偽造本案爭執道路遭占用狀態之
    可能），故被告於本院審理時所附證物三照片，顯係其事後
    故意卸責所為，自不足為有利被告之認定。
三、被告又辯稱本案爭執道路從未鋪設柏油，其所有和生段83地
    號土地及清溪段42地號土地上原有柏油路面非由屏東市公所
    鋪設，和生段81地號土地大部分為和生汽車業者占用，僅小
    部分面積為私人鋪設柏油，上開5 筆土地均非供公眾通行之
    既成道路（現有巷道），屏東縣政府並已認定本案爭執道路
    非屬現有巷道，其將私有土地上柏油路面挖除並設置地上物
    以為區隔，無妨害公眾通行而言云云。查依本案偵查時檢察
    官所製作之勘驗筆錄及其後地政事務所製作之複丈成果圖可
    知，於98年8 月24日勘驗時，被告曾主張某一條柏油路之邊
    界，告發人吳國禎則曾主張另一柏油路界，偵查檢察官因此
    要求地政務所就此均加複丈，而依複丈成果圖可知，不論被
    告主張之柏油路邊界或告發人主張之柏油路邊界，均包含前
    進段第427 地號及清溪段第43地號土地（實際柏油路邊界應
    以告發人所述為準業如上述），此外並可對照發查卷第71頁
    照片確屬柏油路面，則被告於本院審理時才主張前進段第
    427 地號及清溪段第43地號土地從未鋪設柏油云云，顯係推
    卸之詞不足採信。另本案爭執道路依上述空照圖及證人陳先
    助、李金海、吳國禎、林柏杉、劉詩雄等所述，於被告封住
    並破壞柏油路面前，可供前進里居民與和生路2 段及其北邊
    互相通行，證人吳國禎、林柏杉等均曾通行，亦有其他人、
    一開始腳踏車及機車其後汽車亦可通行，自係供公眾通行道
    路無疑。又屏東縣政府最後雖認定被告所有和生段第83地號
    及清溪段第42地號土地（本案爭執道路之一部分）非屬現有
    巷道範圍，有被告所提會議紀錄可稽（本院卷第118 及119
    頁），但依該次會議紀錄中屏東縣政府工務處之發言摘要之
    「1 」可知，最後會為此認定，其原因包括該次開會前被告
    所有上開土地原有柏油路面已挖除，現況為空地非道路並無
    供公眾通行，故自不能倒因為果，以此認定本案爭執道路在
    被告未拆除柏油路面前非既成道路。更且刑法第185 條第1
    項所規定之（供公眾往來）之陸路，僅需該陸路確有供公眾
    往來通行即可，與行政機關是否可認定因已通行多年而具有
    公用地役關係致屬於既成道路、或有無計畫開闢道路並無關
    係，故被告以此辯稱其行為不構成妨害公眾往來云云，亦無
    可採。
肆、論罪科刑部分：
一、核被告封閉本案爭執道路之行為，除該等道路因被告封閉致
    妨害公眾通行，並因此致生往來之危險，被告顯有刑法第
    185 條第1 項之主觀之犯意及客觀之犯行外，因本案爭執道
    路坐落之土地曾遭被告全部封閉致他人無法使用，此時本案
    爭執道路坐落之土地中非屬於被告所有之部分（即上述地政
    事務所之複丈成果圖以螢光筆標示部分），均係置於被告實
    力支配之下，被告就本案爭執道路有不屬於自己部分如上所
    述既已事先知悉，卻仍執意為之，其另有不法所有之意圖及
    竊佔之犯意甚明，就此被告並另犯刑法第320 條第2 項、第
    1 項之竊佔罪，於此被告係以1 行為同時觸犯2 不同罪名，
    為想像競合犯，應從情節較重之妨害公眾往來安全罪處斷。
    又被告嗣後雖未再將上開道路與和生路2 段之交接處全部封
    閉，則因本案爭執道路坐落土地中不屬於被告所有之土地已
    非完全置於被告實力支配之下，此部分則不構成竊佔（惟本
    院就此亦毋庸另為無罪之諭知），但被告所設烤漆鐵板仍妨
    害公眾往來通行，致生公眾往來之危險，仍構成刑法第185
    條第1 項之罪。被告自97年5 月初以前某不詳時間起迄今封
    閉道路全部或一部之犯行，顯係基於接續犯意所為，應僅論
    以一罪。被告封閉本案爭執道路毀損大片柏油路面之過程，
    應有利用不詳年籍之成年人為之，既無證據認定該等不詳年
    籍之成年人與被告有犯意聯絡，該等不詳年籍之成年人應無
    犯刑法第185 條第1 項之犯意，被告利用不詳年籍之成年人
    為本案犯罪行為，此部分為間接正犯。
二、爰審酌本案爭執道路中雖有屬於被告之土地，但既已供不特
    定公眾通行相當期間，被告欲收回其自己所有土地亦應以正
    當方式為之，然被告卻以將本案爭執道路全部或一部封閉及
    損壞道路柏油之方式為之，造成公眾往來危險，影響公眾通
    行安全，迄今仍封閉道路出入口之一部分，所為實不足取，
    及其犯罪之手段、動機、目的，兼衡其犯後態度、素行、年
    齡、教育程度、經濟狀況及智識程度等一切情狀，量處如主
    文所示之刑，並諭知易科罰金之折算標準如主文所示，以示
    懲儆。
伍、應適用之法條：
一、刑事訴訟法第299 條第1 項前段、第310 條之1第1 項。
二、刑法第185 條第1 項、第320 條第2 項、第1 項、第55條、
    第41條第1 項前段。
三、刑法施行法第1 條之1 。
本案經檢察官劉昀到庭執行職務。
中    華    民    國   100    年    6     月    14    日
                  刑事第二庭  審判長法  官  潘正屏
                                    法  官  涂裕洪
                                    法  官  黃紀錄
以上正本證明與原本無異。
如不服本判決應於收受判決後10日內向本院提出上訴書狀，並
應敘述具體理由；其未敘述上訴理由者，應於上訴期間屆滿後
20日內向本院補提理由書（均須按他造當事人之人數附繕本）
「切勿逕送上級法院」。
中    華    民    國   100    年    6     月    14    日
                                    書記官  戴仲敏